臺灣臺中地方法院民事判決　99年度保險字第76號
原　　　告　楊進添
訴訟代理人　陳昭全　律師
被　　　告　國泰人壽保險股份有限公司
法定代理人　蔡宏圖
訴訟代理人　吳光陸　律師
複　代理人　廖瑞鍠　律師
　　　　　　楊雅婷
被　　　告　新光人壽保險股份有限公司
法定代理人　吳東進
訴訟代理人　黃愛真
被　　　告　國華人壽保險股份有限公司
法定代理人　接管人財團法人保險安定基金
訴訟代理人　林涵如
上列當事人間請求給付保險金事件，本院於中華民國100年8月25
日言詞辯論終結，判決如下：
    主      文
被告國泰人壽保險股份有限公司應給付原告新台幣伍佰萬元，及
自民國九十八年九月十六日起至清償日止，按週年利率百分之十
計算之利息。
被告新光人壽保險股份有限公司應給付原告新台幣伍佰肆拾萬元
，及自民國九十八年九月十六日起至清償日止，按週年利率百分
之十計算之利息。
被告國華人壽保險股份有限公司應給付原告新台幣壹佰萬元，及
自民國九十八年九月十六日起至清償日止，按週年利率百分之十
計算之利息。
訴訟費用由被告國泰人壽保險股份有限公司負擔百分之四十四，
由被告新光人壽保險股份有限公司負擔百分之四十七，由被告國
華人壽保險股份有限公司負擔百分之九。
本判決於原告以新台幣壹佰陸拾柒萬元為被告國泰人壽保險股份
有限公司供擔保後，得假執行。但被告國泰人壽保險股份有限公
司以新台幣伍佰萬元或同額之國泰世華銀行可轉讓定期存單或台
灣銀行支票為原告預供擔保後，得免為假執行。
本判決於原告以新台幣壹佰捌拾萬元為被告新光人壽保險股份有
限公司供擔保後，得假執行。但被告新光人壽保險股份有限公司
以新台幣伍佰肆拾萬元為原告預供擔保後，得免為假執行。
本判決於原告以新台幣參拾肆萬元為被告國華人壽保險股份有限
公司供擔保後，得假執行。但被告國華人壽保險股份有限公司以
新台幣壹佰萬元為原告預供擔保後，得免為假執行。
    事實及理由
一、原告起訴主張：
 1、原告分別與被告3 人簽訂如附表所示之平安保險契約（註：
    附約，原證1至3），約定原告於保險有效期間內，倘因遭受
    意外傷害事故而致身故、殘廢或醫療時，被告3 人均應依約
    給付保險金。嗣原告於民國（下同）97年12月17日因意外摔
    倒撞擊頭部，造成「頭部外傷併右側急性硬腦膜下出血及腦
    出血」，經急診入院，於97年12月18日接受左側開顱手術，
    至98年3月2日始行出院。後經童綜合醫院診斷現在病況為：
    左側肢體永久癱瘓（上下肢肌力為1 分），頭痛，意識遲鈍
    、脾氣激燥，輪椅代步，日常生活活動全需他人扶助，中樞
    神經系統遺存重度障礙，終身無法從事任何工作，該病患於
    98年8月25日已重度殘廢狀態，確定成殘（原證4）。另原告
    於99年3月9日至台中榮民總醫院接受鑑定，亦經該院診斷為
    ：中樞神經機能永久遺存顯著障礙之後遺症，終身無法從事
    任何工作，日常生活無法自理，完全需人扶助，確定成殘（
    原證5 ）。台中縣政府並已核定原告為重殘障，並發給原告
    中華民國身心障礙手冊（原證6 ）在案。經查，原告上開症
    狀至少已應符合95年10月1 日實施之新示範條款殘廢程度與
    保險給付表（原證7）第1-1-1-2之規定「殘廢程度：中樞神
    經系統機能之病變，致終身不能從事任何工作，日常生活需
    人扶助者。殘廢等級：2」，應給付原告第2級90% 之殘廢保
    險金。詎被告3人均僅依第1-1-1-4之規定給付原告第7級40%
    殘廢保險金，短少給付50% 之殘廢保險金，雖經原告屢次催
    索，惟被告3人均藉詞推託，拒不理賠。
 2、原告向被告投保之意外傷害保險金額為：被告國泰人壽保險
    股份有限公司（下稱國泰人壽保險公司）新台幣（下同）10
    00萬元；被告新光人壽保險股份有限公司（下稱新光人壽保
    險公司）共1080萬元；被告國華人壽保險股份有限公司（下
    稱國華人壽保險公司）200萬元，故原告自得請求被告3人給
    付短少之50% 之殘廢保險金，即被告國泰人壽保險限公司、
    新光人壽保險公司及國華人壽保險公司應分別給付原告 500
    萬元、540萬元及100萬元。另被告3人均係於98年8月27日左
    右收齊原告申請殘廢理賠之文件，依兩造之保險契約書約定
    「本公司應於收齊文件後十五日內給付之。逾期本公司應按
    年利一分加計利息給付。」，故原告自得請求被告3 人給付
    自98年9月16日起至清償日止按年利一分計算之利息。
 3、訴之聲明：(1)被告國泰人壽保險公司應給付原告500 萬元，
    及自98年9月16日起至清償日止，按週年利率10%計算之利息
    。(2)被告新光人壽保險公司應給付原告540萬元，及自98 年
    9月16日起至清償日止，按週年利率10%計算之利息。(3)被告
    國華人壽保險公司應給付原告100萬元，及自98年9月16日起
    至清償日止，按週年利率10% 計算之利息。(4)願供擔保，請
    准宣告假執行。
二、被告之抗辯：
 1、被告國泰人壽保險公司：原告固與被告訂立平安保險附約，
    其有發生本件事故，但原告當初申請理賠，因資料不足，於
    同年9月1日補正身心障礙者鑑定表及童綜合醫院98年8 月25
    日診斷書各1件，經被告審核認符合殘廢等級表1-1-1-4項第
    七級，遂予理賠400萬元，現其另以99年4月6 日童綜合醫院
    診斷書及99年3月9 日台中榮民總醫院診斷書認符合1-1-1-2
    項「中樞神經系統機能之病變，致終身不能從事任何工作，
    日常生活需人扶助者。」，請求第二級給付。然因腦傷偏癱
    應可逐漸復原，不會加重，是該診斷書應有不實，原告提起
    本件起訴，應無理由。答辯聲明：(1)原告之訴及其假執行之
    聲請均駁回。(2)如受不利判決，願提供國泰世華銀行可轉讓
    定期存單或台灣銀行支票或等值現金擔保請准宣告免為假執
    行。
 2、新光人壽保險公司：原告所提童綜合醫院99年4月6日診斷書
    及台中榮民總醫院99年3月9日診斷書其上均記載原告係「左
    側肢體癱瘓」。易言之，原告右側上下肢體尚能正常活動，
    則原告是否已符合系爭保單條款2 級殘之終身無法從事任何
    工作，日常生活完全無法自理，即非無疑，且兩份診斷書記
    載與原告之前提供予被告之診斷書內容並無顯著差異。本件
    原告於接受手術後持續住院治療、復健，則其障礙程度縱未
    能逐漸復原或減輕，按一般常態，亦無轉趨嚴重之理，財團
    法人保險事業發展中心亦同此見解。縱認原告符合較高殘廢
    等級，其與本次保險事故間是否確有因果關係亦非無疑。且
    細究原告98年12月31日重新鑑定之「身心障礙者鑑定表」內
    容，原告並無視覺、聽覺、語言或智能障礙，而行動情形亦
    係勾選「藉輪椅行動」而非「完全無法行動」；再其肢
    體障礙部份亦勾選「中度」而非重度。故該份身心障礙鑑定
    保之結果勾選為重度等級，然依各細項鑑定內容所示，顯見
    該身心障礙者鑑定表「重度障礙」認定標準與系爭保險附約
    2級殘認定標準有別，原告當無執此即謂其已符合系爭附約2
    級殘。綜上，原告未能提出詳細評估其體況而足證其已符合
    較高殘廢等級之證明文件，是原告再為本件之請求，洵屬無
    據。答辯聲明：(1)原告之訴及其假執行之聲請均駁回。(2)如
    受不利判決，願供擔保請准宣告免為假執行。
 3、國華人壽保險公司：原告於98年7月22 日檢附證明文件向被
    告申請意外腦傷出血導致之全殘保險金，因原告之腦傷屬神
    經系統機能障害，推估其意應係向被告申請給付表之1-1-1-
    1項全殘，但原告所提童綜合醫院98年8月25日診斷書及中山
    醫學大學附設醫院98年7月8日診斷證明書均未就原告之工作
    能力及日常生活自理能力等殘廢等級認定為診斷，故被告無
    法據以核付全殘保險金。是被告僅能由原告申請理賠提供之
    資料為審核，審核結果僅符合給付表之1-1-1-4 項殘廢等級
    。另被告曾多次請求原告提出相關鑑定報告佐證其傷況已符
    合給付表之1-1-1-2 項殘廢等級，惟原告皆拒絕提出。復原
    告因創傷性腦傷併左側偏癱於98年6月11 日赴中山醫學大學
    附設醫院接受治療及復健，並於98年7月8日出院，經向該院
    查詢原告之治療狀況，得知原告於入院時左上肢尚能主動動
    作，經復健治療後其行動能力與日常生活功能狀態更為改善
    ，何以出院後經過一個多月，傷況急轉直下成為左設肢體永
    久偏癱，實非常理。答辯聲明：(1)原告之訴駁回。(2)若受不
    利判決，願供擔保請准免假執行。
三、兩造不爭執事項：
 1、原告曾分別與被告3 人簽訂如附表所示之平安保險契約，約
    定原告（即被保險人）於保險有效期間內，倘因遭受意外傷
    害事故而致身故、殘廢或醫療時，被告應依約給付保險金。
 2、原告因意外摔倒撞擊頭部，並於97年12月18日接受手術。
 3、臺中市政府已核定原告為重度殘障，並發給原告中華民國身
    心障礙手冊。
 4、原告向被告公司申請保險金，被告國泰人壽保險公司、新光
    人壽保險公司、國華人壽保險公司均已依95年10月1 日實施
    之新示範條款殘廢程度與保險金給付表第1-1-1-4 項規定，
    給付原告第7級40%之殘廢保險金，分別為400萬元、432萬元
    、80萬元。
四、爭執事項：
 1、原告是否已符合系爭保險附約保險金給付表第1-1-1-2或1-1
    -1-3項次之第2或第3之殘廢等級？
 2、原告若符合系爭保險附約保險金給付表第1-1-1-2之第2殘廢
    等級，則原告再可得向被告3 人請求給付之保險金及利息為
    何？
五、得心證之理由：
（一）經查，原告因上開（一）所述之意外，而致傷害殘廢之等
      級，究係為原告所主張之殘廢程度為第2 級即保險金給付
      表第1-1-1-2 項次所示之「中樞神經系統機能之病變，致
      終身不能從事任何工作，目常生活需人扶助者。」，抑或
      被告3人所抗辯之殘廢程度為第7級即保險金給付表第1-1-
      1- 4項次所示之「中樞神經系統機能遺留顯著障礙，終身
      祗能從事輕便工作者。」？雙方於審理中均合意由國立台
      灣大學醫學院附設醫院鑑定（見本院100年2月21日審理筆
      錄），衡其性質，上開合意為證據契約（即當事人間以合
      意就特定訴訟標的所為關於如何確定事實，或以何種方法
      確定事實之證據方法）（最高法院88年台上字第1122號民
      事判決要旨參照），就其鑑定之結果，自有拘束雙方當事
      人之效力，合先敘明。
（二）本件依雙方當事人之合意送國立台灣大學醫學院附設醫院
      鑑定之結果為：「（三）楊先生（註：即原告）於100年6
      月16日至本院復健部門診就醫時，意識清楚，對人時地定
      位尚可（僅月份不正確），言語機能進食吞嚥功能正常。
      但有左側肢體輕癱，左上肢肌力約2－3分（滿分5 分），
      左下肢3 分，張力略為增加。行動及基本日常生活料理方
      面，可在他人備妥自行進食及洗臉，於他人密切監督或輕
      微協助下不持拐杖行走短距離，但步態較僵硬不夠穩定，
      如廁、穿衣及上下樓則仍需他人部分協助。（四）整體而
      言，楊先生因腦部外傷導致左側肢體無力，目前仍然行動
      不便，維持生命必要之日常生活活動一部分需他人扶助，
      其殘廢程度應適用保險金給付表神經障害類之1-1-1-2 項
      次，殘廢等級2 。」等語，此有國立台灣大學醫學院附設
      醫院100年7月7日、校附醫秘字第1000902917 號函，附卷
      可稽。核與保險金給付表註1 ：1－1「神經障害等級」之
      審定基本原則：綜合其病灶，對於永久影響日常生活活動
      狀態及需他人扶助情況依下列各項狀況定其等級。於審定
      時，須有精神科、神經科、神經外科或復健科等專科醫師
      診斷證明資料為據。(2)因高度神經障害，為維持生命必要
      之日常生活活動一部分需他人扶助者：適用第2 級。所示
      之規定及內容相符。是原告所受之傷害，係符保險金給付
      表第1-1-1-2 項次所示之「中樞神經系統機能之病變，致
      終身不能從事任何工作，目常生活需人扶助者。」已明。
      被告3 人以原告之前妻陳淑媛前因本件保險金之給付，涉
      嫌要求李明鐘醫師、楊孟寅醫師出具不實之診斷證明書，
      而涉有詐欺未遂罪嫌，業經台灣台中地方法院檢察署檢察
      官提起公訴（99年度他字第2138號、偵字第13361號、100
      年度偵字第8541號、11243號），現由本院100年易字第20
      59號刑事案件審理，而認需調上開刑事卷，及再函國立台
      灣大學醫學院附設醫院，請該院說明，係幾位醫師鑑定，
      專科證照為何？鑑定之憑據為何？並檢送鑑定之資料等等
      。惟查，上開國立台灣大學醫學院附設醫院100年7月7 日
      、校附醫秘字第1000902917號函，已說明係於出復健科門
      診時之鑑定，已符上開保險金給付表註1 之審定基本原則
      ，是無再函向國立台灣大學醫學院附設醫院函查之必要。
      另原告之前妻陳淑媛雖因本件原告本件保險金之給付，涉
      有詐欺未遂罪嫌，業經本院判決，然上開鑑定，既係出於
      國立台灣大學醫學院附設醫院復健科醫師為之，則上開刑
      事案件內容，即與上開之鑑定無涉，即無調卷之必要。被
      告3 人執上開事由，進而質疑上開國立台灣大學醫學院附
      設醫院之鑑定，要無可採。
（三）綜上所述，原告之因保險事故之意外傷害既符合保險金給
      付表第1-1-1-2 項次所示之「中樞神經系統機能之病變，
      致終身不能從事任何工作，目常生活需人扶助者。」之第
      2級殘廢等級，既經確定，則原告自可請求90%之保險金給
      付。而就此原告可得向被告國泰人壽保險公司、新光人壽
      保險公司、國華人壽保險公司請求給付之差額保險金，依
      序分別為500萬元、540萬元、100萬元，及均自98年9月16
      日起至清償日止，按週年利率10% 計算之利息，已據被告
      新光人壽保險公司、國華人壽保險公司所不爭執（本院10
      0年8月25日審理筆錄），及被告國泰人壽保險公司具狀所
      不爭執。爰依兩造保險契約之約定，為原告如其訴之聲明
      (1)(2)(3)之判決，爰為判決如主文第1、2、3項所示。
（四）本判決兩造均陳明願供擔保請准為假執行及免為假執行之
      宣告，均核無不合，爰分別酌定相當之擔保金額或同額之
      有價證券、定期存單，予以准許。爰為判決如主文第5、6
      、7項所示。
六、結論：本件原告之訴為有理由，依民事訴訟法第78條、第39
    0條第2項、第392條第2項，判決如主文。
中    華    民    國   100    年     9    月     7    日
                  民事第二庭    法  官  陳添喜
附表：
┌─────┬─────────────────────┬──────────────┬─────┐
│          │          主契約                          │         附約               │ 保險始期 │
│投保公司  ├───────┬──────┬──────┼───────┬──────┤          │
│          │     名稱     │ 保險金額   │  保單號碼  │     名稱     │  保險金額  │          │
│          │              │(新台幣：元)│            │              │(新台幣：元)│          │
├─────┼───────┼──────┼──────┼───────┼──────┼─────┤
│國泰人壽保│國泰一代情110 │    10萬    │ 0000000000 │平安保險附約  │   1000萬   │89年8月2日│
│險(股)公司│養老壽險      │            │            │              │            │          │
├─────┼───────┼──────┼──────┼───────┼──────┼─────┤
│新光人壽保│新光千禧保終身│    42萬    │   YBB07471 │平安意外傷害保│    300萬   │90年3月9日│
│險(股)公司│還本壽險      │            │            │險            │            │          │
├─────┼───────┼──────┼──────┼───────┼──────┼─────┤
│新光人壽保│新光新長安終身│   100萬    │   CBB00210 │平安意外傷害保│    200萬   │91年1月12 │
│險(股)公司│壽險          │            │            │險            │            │日        │
├─────┼───────┼──────┼──────┼───────┼──────┼─────┤
│          │              │            │            │平安意外傷害保│    500萬   │          │
│          │              │            │            │險            │            │          │
│新光人壽保│新光長福終身壽│    10萬    │   IMB02169 ├───────┼──────┤88年1月22 │
│險(股)公司│險            │            │            │綜合保障附約  │     30萬   │日        │
│          │              │            │            │              │            │          │
├─────┼───────┴──────┴──────┴───────┼──────┼─────┤
│新光人壽保│大肚鄉公所為鄉民投保之意外保險                            │     50萬   │          │
│險(股)公司│                                                          │            │          │
├─────┼───────┬──────┬──────┬───────┼──────┼─────┤
│國華人壽保│定期終身壽險  │    100萬   │   C0000000 │附加平安保險  │    200萬   │89年12月12│
│險(股)公司│              │            │            │              │            │日        │
└─────┴───────┴──────┴──────┴───────┴──────┴─────┘
正本係照原本作成。
如對本判決上訴，須於判決送達後20日內向本院提出上訴狀。如
委任律師提起上訴者，應一併繳納上訴審裁判費。
中    華    民    國   100    年     9    月     7    日
                                書記官  郭麗娟